【裁判字號】    97,訴,509
【裁判日期】    970724
【裁判案由】    偽造文書
【裁判全文】
臺灣新竹地方法院刑事判決               97年度訴字第509號
    公  訴  人  臺灣新竹地方法院檢察署檢察官
    被      告  甲○○
                          5巷.
    選任辯護人  鄭仁壽律師
上列被告因偽造文書案件，經檢察官提起公訴（97年度偵字第37
6號），本院依簡式審判程序判決如下：
    主  文
甲○○犯如附表三各編號所示之罪，主文及刑度各如附表三各編
號所示。應執行有期徒刑肆月，如易科罰金，以新臺幣壹仟元折
算壹日。扣案之偽造之「乙○○」國民身分證正本、全民健康保
險卡正本、「乙○○」印章各壹枚及NOKIA廠牌行動電話壹具；
及附表一編號1、2所示之偽造簽名、印文，附表二編號1至5所示
之偽造簽名、印文；暨渣打銀行竹北分行戶名「乙○○」、帳號
00000000000號之存摺壹本、提款卡壹枚，均沒收。
    事  實
一、緣甲○○前於民國94年間，遭許錦銓詐騙新臺幣（下同）1
    百餘萬元（許錦銓涉犯詐欺等罪嫌，業經臺灣屏東地方法院
    檢察署檢察官以96年度訴字第7869號起訴書提起公訴），轉
    向地下錢莊借款15萬元，嗣因無力償還，該地下錢莊成員即
    自稱「阿志」之成年男子要求甲○○持偽造證件冒名開戶以
    抵償債務，甲○○遂與「阿志」、「小吳」等成年男子，基
    於行使偽造特種文書、行使偽造私文書之犯意聯絡，共同於
    民國96年12月24日，由甲○○在臺中市○○○路安泰銀行附
    近，提供個人照片3幀予「阿志」，再由「阿志」所屬地下
    錢莊成員將甲○○照片掃瞄至偽造之「乙○○」國民身分證
    正本、全民健康保險卡正本上，復以不詳方式偽刻「乙○○
    」印章1枚後，再於97年1月8日上午6時30分許，由「小吳」
    在臺中市○○路與文心路路口，以車牌號碼不詳、黑色自用
    小客車搭載甲○○前往新竹地區，並交付上開偽造之「乙○
    ○」國民身分證正本、全民健康保險卡正本、偽刻「乙○○
    」印章1枚，及NOKIA廠牌行動電話1具作為聯絡之用。甲○
    ○分別為下列行為：
（一）甲○○於97年1月8日上午11時45分許，持上開偽造之「乙
      ○○」國民身分證正本、全民健康保險卡正本及偽刻之「
      乙○○」印章各1枚，前往新竹縣竹北市○○路59號之渣
      打國際商業銀行股份有限公司（下稱渣打銀行）竹北分行
      ，冒用「乙○○」名義開立帳戶，並在具有私文書性質之
      附表一編號1、2所載之開戶資料上偽造「乙○○」簽名、
      印文後，同時將上開偽造之「乙○○」國民身分證正本、
      全民健康保險卡正本之特種文書及偽造之附表一編號1、2
      所載之私文書交付予不知情之銀行行員而行使之，因而開
      立渣打銀行竹北分行、戶名「乙○○」、帳號
      00000000000 號帳戶，旋將取得之上開帳戶存摺、提款卡
      交予在渣打銀行竹北分行外等待之「小吳」，足生損害於
      「乙○○」、渣打銀行竹北分行、中央健康保險局及戶政
      機關對於銀行帳戶、全民健康保險卡、國民身分證管理之
      正確性。
（二）甲○○另於97年1月8日上午12時45分許，復持上開同一份
      之偽造之「乙○○」國民身分證正本、全民健康保險卡正
      本及偽刻之「乙○○」印章各1枚，前往新竹縣竹北市○
      ○路18號之臺灣土地銀行（下稱土地銀行）竹北分行，冒
      用「乙○○」名義開立帳戶，並在具有私文書性質之附表
      二編號1至5所載之開戶資料上偽造「乙○○」簽名、印文
      後，同時將上開偽造之「乙○○」國民身分證正本、全民
      健康保險卡正本之特種文書及偽造之附表二編號1至5所載
      之私文書交付予不知情之銀行行員而行使之，足生損害於
      「乙○○」、土地銀行竹北分行、中央健康保險局及戶政
      機關對於銀行帳戶、全民健康保險卡、國民身分證管理之
      正確性。惟因櫃檯行員陳慶怡發覺有異乃報警處理，始循
      線查悉上情，並扣得偽造之「乙○○」國民身分證正本、
      全民健康保險卡正本、印章各1枚及NOKIA廠牌行動電話1
      具。
二、案經新竹縣政府警察局竹北分局報告臺灣新竹地方法院檢察
    署檢察官偵查起訴。
    理  由
甲、程序部分
一、本件起訴書原載明被告甲○○係犯刑法第216條、第212條之
    行使變造特種文書罪嫌；第216條、第210條之行使偽造私文
    書罪嫌；第217條之偽造印文罪嫌，且為數罪併罰之關係。
    嗣經公訴檢察官到庭更正為「刑法第216條、第212條之行使
    偽造特種文書罪嫌；第216條、第210條之行使偽造私文書罪
    嫌，且就同一家銀行所犯之2罪為想像競合犯關係」，合先
    敘明。
二、本件被告所犯行使偽造特種文書、行使偽造私文書等罪，係
    非死刑、無期徒刑、最輕本刑為3年以上有期徒刑之罪，被
    告於本院準備程序進行中，就被訴事實為有罪之陳述，經本
    院合議庭認合於刑事訴訟法第273條之1第1項之規定，裁定
    進行簡式審判程序。
乙、實體部分
一、訊據被告甲○○對於事實一（一）、（二）載之犯罪行為，
    於本院準備程序、審理中均自白認罪，並有下列證據可資佐
    證：
（一）業據被害人乙○○於警詢中指述：遭冒名前往前揭銀行開
      立銀行帳戶等語在卷可稽（見本院卷：43至44頁），並經
      證人即渣打銀行竹北分行行員江日呈於警詢、偵訊中證述
      ：被告持被害人乙○○之證件、印章，冒名開立戶名「乙
      ○○」、帳號00000000000號帳戶過程在卷可查（見97 偵
      376：11至12頁、44頁），且經證人即土地銀行竹北分行
      行員陳慶怡、陳鳳蓮於警詢、偵訊中證述被告冒名開戶、
      遭識破之過程在卷可參（見97偵376：13至14頁、43至44
      頁）。另有附表一編號1、2及附表二編號1至5所示之私文
      書附卷可稽（見本院卷：31-1、32、34至36、39至40頁）
      。
（二）復有被害人乙○○之真正國民身分證、全民健康保險卡影
      本（見本院卷：46頁）及偽造之國民身分證、全民健康保
      險卡影本（見本院卷：33頁）在卷可參。經本院互核乙○
      ○之上開證件內容，除改為被告之照片外，國民身分證背
      面之配偶欄、住址欄及全民健康保險卡正面之編號均不相
      同，是認被告所行使之上開乙○○之證件確係偽造之特種
      文書，應堪認定。
（三）此外，有偽造之「乙○○」國民身分證正本、全民健康保
      險卡正本、偽刻之「乙○○」印章各1枚及NOKIA廠牌行動
      電話1具扣案可資佐證。
（四）是認被告上開自白內容應與事實相符，從而，本件事證已
      臻明確，被告行使偽造特種文書、行使偽造私文書等犯行
      ，均堪予認定，自應依法予以論罪科刑。
二、論罪科刑
（一）按行為後法律有變更者，適用行為時之法律。但行為後之
      法律有利於行為人者，適用最有利於行為人之法律，刑法
      第2條第1項定有明文。查被告冒用被害人乙○○身分而行
      使偽造之國民身分證後，戶籍法於97年5月28日經總統公
      布修正，並於97年5月30日施行，其中新增第75條之意圖
      供冒用身分使用，而偽造或行使偽造國民身分證罪。本件
      被告行為時之刑法第216、212條規定行使偽造特種文書罪
      之法定刑為「1年以下有期徒刑、拘役或3百元以下罰金」
      ；及現行之戶籍法第75條第2項、第1項之意圖供冒用身分
      使用，而行使偽造國民身分證罪之法定刑為「5年以下有
      期徒刑、拘役或科或併科新臺幣50萬元以下罰金」。茲比
      較上開新舊法後，以行為時之刑法第216、212條規定較有
      利於被告，爰依刑法第2條第1項前段之規定，適用較有利
      於被告之刑法第216、212條規定，先予敘明。
（二）被告為事實一（一）、（二）所載行為，各係犯刑法第21
      6條、第212條之行使特種文書罪；及同法第216條、第210
      條之行使偽造私文書罪。被告偽造印章、印文、簽名行為
      ，為其偽造私文書之階段行為；又其偽造特種文書、偽造
      私文書之低度行為，為行使偽造特種文書、行使偽造私文
      書之高度行為所吸收，均不另論罪。起訴書認應另論刑法
      第217條之偽造印章、印文及署押罪嫌，應屬贅載，業經
      公訴人當庭更正，併此敘明。
（三）被告與「阿志」、「小吳」等成年男子間，就上開行使偽
      造特種文書罪、行使偽造私文書罪，均有犯意之聯絡及行
      為之分擔，皆為共同正犯。
（四）被告於事實一（一）時，同時行使偽造之「乙○○」國民
      身分證正本、全民健康保險卡正本之特種文書及偽造之附
      表一編號1、2所載之私文書；其為事實一（二）時，同時
      行使偽造之「乙○○」國民身分證正本、全民健康保險卡
      正本之特種文書及偽造之附表二編號1至5所載之私文書，
      各係以一行為同時觸犯行使偽造特種文書罪、行使偽造私
      文書罪，為想像競合犯，各論以情節較重之行使偽造私文
      書罪。
（五）被告所犯2次行使偽造私文書罪，犯意各別，行為互殊，
      應予分論併罰。
（六）爰審酌被告係因積欠地下錢莊債務，願為地下錢莊分擔冒
      名前往金融機構開戶之犯行，造成被害人乙○○所受冒名
      之損害，又被告持假證件、冒名開戶之犯罪手法，完全隱
      藏真正姓名、年籍資料，增加檢警機關查緝之困難，本案
      如非土地銀行竹北分行行員機警而報警查獲被告，被告仍
      逍遙法外或淪為地下錢莊之人頭，雖被告有其緣由，然被
      告之冒名開戶而隱藏之危害性仍不容小覷，暨審及被告犯
      後態度等一切情狀，認公訴人求處有期徒刑8月尚屬過重
      ，爰分別量處如主文所示之刑，並定其應執行之刑，及諭
      知易科罰金折算標準。
三、查被告前雖未曾受有期徒刑以上刑之宣告，有臺灣高等法院
    被告全國前案紀錄表附卷可佐，且尚無其他遭詐騙之被害人
    匯款至事實一（一）之渣打銀行竹北分行帳戶內，然無任何
    理由可以正當化被告行使偽造特種文書、行使偽造私文書之
    犯行，本案係審理上開犯行，不應視有無其他被害人遭詐騙
    而加重被告刑度或予以緩刑之唯一標準，本院業已審酌前開
    一切情狀，且綜合上情認不宜暫緩刑之執行，爰不予宣告緩
    刑，併予敘明。
四、沒收部分
（一）扣案之偽造「乙○○」印章1枚；及附表一、二各編號所
      示之偽造簽名、印文，均應依刑法第219條規定，併予宣
      告沒收。
（二）扣案之偽造之「乙○○」國民身分證正本、全民健康保險
      卡正本，及NOKIA廠牌行動電話1具，均為被告或共犯所有
      、供被告犯本案事實一（一）、（二）犯行所用之物，均
      依刑法第38條第1項第2款之規定，併予宣告沒收。
（三）另被告冒名而開立之渣打銀行竹北分行、戶名「乙○○」
      、帳號00000000000號帳戶之存摺1本、提款卡1枚，業經
      渣打銀行竹北分行交付被告所有，或屬被告、共犯所有之
      物，且係被告因犯事實一（一）之罪所得之物，復查無其
      他積極證據足認業已滅失，依第38條第1項第3款之規定，
      併予宣告沒收。
三、據上論斷，應依刑事訴訟法第273條之1第1項、第299條第1
    項前段，刑法第2條第1項前段、第28條、第216條、第210條
    、第212條、第41條第1項前段、第2項、第55條、第51條第5
    款、第219條、第38條第1項第2款、第3款，判決如主文。
本案經檢察官張凱絜到庭執行職務。
中    華    民    國    97    年    7     月    24    日
                            刑事第三庭法  官    黃美文
以上正本證明與原本無異。
如不服本判決應於收受本判決後10日內向本院提出上訴書狀，其
未敘述上訴理由者，並得於提起上訴後10日內向本院補提理由書
狀 (均須按他造當事人之人數附繕本)「切勿逕送上級法院」。
中    華    民    國    97    年    7     月    24    日
                                      書記官    陳怡芳
附錄本案論罪科刑所適用法條全文：
刑法第210條：
偽造、變造私文書，足以生損害於公眾或他人者，處 5 年以下有
期徒刑。
刑法第212條：
偽造、變造護照、旅券、免許證、特許證及關於品行、能力服務
或其他相類之證書、介紹書，足以生損害於公眾或他人者，處1
年以下有期徒刑、拘役或3百元以下罰金。
刑法第216條：
行使第210條至第215條之文書者，依偽造、變造文書或登載不實
事項或使登載不實事項之規定處斷。
戶籍法全文修正，已於97年5月28日經總統公布，依中央法規標準
法第13條之規定，將於97年5月30日施行。
戶籍法第75條：
意圖供冒用身分使用，而偽造、變造國民身分證，足以生損害於
公眾或他人者，處五年以下有期徒刑、拘役或科或併科新臺幣五
十萬元以下罰金。
行使前項偽造、變造之國民身分證者，亦同。
將國民身分證交付他人，以供冒名使用，或冒用身分而使用他人
交付或遺失之國民身分證，足以生損害於公眾或他人者，處三年
以下有期徒刑、拘役或科或併科新臺幣三十萬元以下罰金。
附表一：
┌──┬───────────────────┬────────────┐
│編號│     偽   造   所   在   位   置      │   偽  造  之  態  樣   │
├──┼───────────────────┼────────────┤
│1   │渣打國際商業銀行留存印鑑卡之簽章欄（本│偽造「乙○○」簽名1枚   │
│    │院卷第40頁）                          │偽造「乙○○」印文2枚   │
├──┼───────────────────┼────────────┤
│2   │渣打國際商業銀行存款相關業務申請書之立│偽造「乙○○」簽名1枚   │
│    │約人簽章欄及金融卡領取欄（本院卷第39頁│偽造「乙○○」印文5枚   │
│    │）                                    │                        │
└──┴───────────────────┴────────────┘
附表二：
┌──┬───────────────────┬────────────┐
│編號│     偽   造   所   在   位   置      │   偽  造  之  態  樣   │
├──┼───────────────────┼────────────┤
│1   │臺灣土地銀行信託印鑑卡之印鑑、簽名欄（│偽造「乙○○」簽名1枚、 │
│    │本院卷第31-1頁）                      │偽造「乙○○」印文1枚   │
├──┼───────────────────┼────────────┤
│2   │臺灣土地銀行存款印鑑卡正、反面之開戶人│偽造「乙○○」簽名2枚、 │
│    │簽名、印鑑欄（本院卷第32頁）          │偽造「乙○○」印文4枚   │
├──┼───────────────────┼────────────┤
│3   │土地銀行客戶資料表之客戶簽名或蓋章欄位│偽造「乙○○」簽名1枚、 │
│    │（本院卷第34頁）                      │偽造「乙○○」印文1枚   │
├──┼───────────────────┼────────────┤
│4   │臺灣土地銀行金融卡申請書暨約定書之申請│偽造「乙○○」簽名1枚、 │
│    │人欄位（本院卷第35頁）                │偽造「乙○○」印文2枚   │
├──┼───────────────────┼────────────┤
│5   │土地銀行約定條款確認同意書蓋章欄位（本│偽造「乙○○」印文3枚   │
│    │院卷第36頁）                          │                        │
└──┴───────────────────┴────────────┘
附表三：
┌──┬──────┬────────────────────┐
│編號│事        實│主                                    文│
├──┼──────┼────────────────────┤
│  1 │事實一（一）│甲○○共同行使偽造私文書，足以生損害於公│
│    │部分        │眾及他人，處有期徒刑月，如易科罰金，以│
│    │            │新臺幣壹仟元折算壹日。扣案之偽造之「謝靜│
│    │            │雯」國民身分證正本、全民健康保險卡正本、│
│    │            │「乙○○」印章各壹枚及NOKIA廠牌行動電話 │
│    │            │壹具；及附表一編號1、2所示之偽造簽名、印│
│    │            │文；暨渣打銀行竹北分行戶名「乙○○」、帳│
│    │            │號00000000000號之存摺壹本、提款卡壹枚， │
│    │            │均沒收。                                │
├──┼──────┼────────────────────┤
│  2 │事實一（三）│甲○○共同行使偽造私文書，足以生損害於公│
│    │部分        │眾及他人，處有期徒刑月，如易科罰金，以│
│    │            │新臺幣壹仟元折算壹日。扣案之偽造之「謝靜│
│    │            │雯」國民身分證正本、全民健康保險卡正本、│
│    │            │「乙○○」印章各壹枚及NOKIA廠牌行動電話 │
│    │            │壹具；及附表二編號1至5所示之偽造簽名、印│
│    │            │文，均沒收。                            │
└──┴──────┴────────────────────┘


司法院資訊處製作；財團法人民間司法改革基金會備份。
